---
title: "Actividad_2.2"
format: html
---

# Actividad 2.2: Intervalos de confianza y bandas de predicción

Tengo los dos vectores:

$$x = \begin{bmatrix} 1 \\ 2 \\ 3 \\ 4 \\ 5 \end{bmatrix}
\qquad
y = \begin{bmatrix} 1.64 \\ 2.30 \\ 3.68 \\ 4.69 \\ 3.89 \end{bmatrix}$$

Queremos los intervalos de confianza de $\hat{\beta}_0$ y $\hat{\beta}_1$ con $\alpha = 0.05$, y las bandas de confianza y predicción para un $x_0$ arbitrario.

### Los datos

```{r}
#| message: false
library(tidyverse)

x <- c(1, 2, 3, 4, 5)
y <- c(1.64, 2.30, 3.68, 4.69, 3.89)
n <- length(x)

datos <- tibble(x = x, y = y)
datos
```

### Matriz de diseño

$$\hat{\beta} = (\Phi^{T}\Phi)^{-1}\Phi^{T}y$$

$$\Phi = \begin{bmatrix}
1 & 1 \\
1 & 2 \\
1 & 3 \\
1 & 4 \\
1 & 5
\end{bmatrix}$$

```{r}
Phi <- cbind(1, x)
PtP <- t(Phi) %*% Phi
PtP_inv <- solve(PtP)
Pty <- t(Phi) %*% y

PtP
PtP_inv
Pty
```

$$\Phi^{T}\Phi = \begin{bmatrix}
5 & 15 \\
15 & 55
\end{bmatrix}
\qquad
(\Phi^{T}\Phi)^{-1} = \begin{bmatrix}
1.1 & -0.3 \\
-0.3 & 0.1
\end{bmatrix}
\qquad
\Phi^{T}y = \begin{bmatrix}
16.20 \\
55.49
\end{bmatrix}$$

### Coeficientes

```{r}
beta_hat <- PtP_inv %*% Pty
beta_hat

b0 <- beta_hat[1]
b1 <- beta_hat[2]
c(b0 = b0, b1 = b1)
```

$$\hat{y} = 1.1730 + 0.6890\,x$$

### Varianza del error

$$s^2 = \frac{\text{SSE}}{n-2} = \frac{\sum_{i=1}^{n}(y_i - \hat{y}_i)^2}{n-2}$$

```{r}
e <- y - as.vector(Phi %*% beta_hat)

SSE <- sum(e^2)
s2 <- SSE / (n - 2)
s <- sqrt(s2)

c(SSE = SSE, s2 = s2, s = s)
```

$$\text{SSE} = 1.4150 \qquad s^2 = 0.4717 \qquad s = 0.6868$$

### Intervalos de confianza para los coeficientes

$$\hat{\beta}_j \pm t_{\alpha/2,\;n-2}\;s\sqrt{\left[(\Phi^{T}\Phi)^{-1}\right]_{jj}}$$

```{r}
alpha <- 0.05
t_c <- qt(1 - alpha / 2, df = n - 2)
se_beta <- s * sqrt(diag(PtP_inv))

c(t_c = t_c)
se_beta

ic <- tibble(
  coeficiente = c("beta_0", "beta_1"),
  estimacion = c(b0, b1),
  se = se_beta,
  inferior = estimacion - t_c * se,
  superior = estimacion + t_c * se
)

ic
```

$$\beta_0 \in (-1.1193,\; 3.4653) \qquad \beta_1 \in (-0.0022,\; 1.3802)$$

### Bandas de confianza y de predicción

Banda de confianza para la media $E[y \mid x_0]$:

$$\hat{y}_0 \pm t_{\alpha/2,\;n-2}\; s\sqrt{\frac{1}{n} + \frac{(x_0 - \bar{x})^2}{S_{xx}}}$$

Banda de predicción para una observación nueva:

$$\hat{y}_0 \pm t_{\alpha/2,\;n-2}\; s\sqrt{1 + \frac{1}{n} + \frac{(x_0 - \bar{x})^2}{S_{xx}}}$$

```{r}
x_barra <- mean(x)
Sxx <- sum((x - x_barra)^2)

bandas <- function(x0) {
  y0_hat <- b0 + b1 * x0
  se_media <- s * sqrt(1 / n + (x0 - x_barra)^2 / Sxx)
  se_pred  <- s * sqrt(1 + 1 / n + (x0 - x_barra)^2 / Sxx)

  tibble(
    x0 = x0,
    y0_hat = y0_hat,
    conf_inf = y0_hat - t_c * se_media,
    conf_sup = y0_hat + t_c * se_media,
    pred_inf = y0_hat - t_c * se_pred,
    pred_sup = y0_hat + t_c * se_pred
  )
}

c(x_barra = x_barra, Sxx = Sxx)
bandas(x)
```

```{r}
#| fig-cap: "Recta ajustada con banda de confianza (95%) y banda de predicción (95%)"
#| fig-width: 8
#| fig-height: 5
#| message: false

malla <- bandas(seq(0.5, 5.5, length.out = 200))

ggplot(malla, aes(x = x0)) +
  geom_ribbon(aes(ymin = pred_inf, ymax = pred_sup),
              fill = "#3B3BBB", alpha = 0.12) +
  geom_ribbon(aes(ymin = conf_inf, ymax = conf_sup),
              fill = "#3B3BBB", alpha = 0.25) +
  geom_line(aes(y = y0_hat), color = "#3B3BBB", linewidth = 1) +
  geom_point(data = datos, aes(x = x, y = y),
             color = "#B31B1B", size = 2.5) +
  labs(
    title = "Bandas de confianza y predicción",
    subtitle = "y = 1.1730 + 0.6890 x, alpha = 0.05",
    x = "x",
    y = "y"
  ) +
  theme_minimal()
```

### La observación $(5,\, 5.04)$

```{r}
b <- bandas(5)
b

y0 <- 5.04
c(dentro_prediccion = y0 >= b$pred_inf & y0 <= b$pred_sup)
```

$$\hat{y}_0 = 4.618 \qquad \text{IP} = (1.8534,\; 7.3826)$$

Sí, $y_0 = 5.04$ está dentro del intervalo de predicción del 95%.

## Problema 2. Datos de 2_sample_data.csv

### Importación

```{r}
#| message: false
datos2 <- read_csv("2_sample_data.csv")

head(datos2)

x2 <- datos2$x
y2 <- datos2$y
n2 <- length(x2)
n2
```

### Mínimos cuadrados

```{r}
Phi2 <- cbind(1, x2)
PtP2 <- t(Phi2) %*% Phi2
PtP2_inv <- solve(PtP2)
Pty2 <- t(Phi2) %*% y2

PtP2
Pty2

beta_hat2 <- PtP2_inv %*% Pty2
beta_hat2

c0 <- beta_hat2[1]
c1 <- beta_hat2[2]
```

$$\Phi^{T}\Phi = \begin{bmatrix}
1000 & 5075.97 \\
5075.97 & 34137.83
\end{bmatrix}
\qquad
\Phi^{T}y = \begin{bmatrix}
5107.629 \\
34142.582
\end{bmatrix}$$

$$\hat{y} = 0.1262 + 0.9814\,x$$

### Varianza del error

```{r}
e2 <- y2 - as.vector(Phi2 %*% beta_hat2)

SSE2 <- sum(e2^2)
var_e2 <- SSE2 / (n2 - 2)
s_e2 <- sqrt(var_e2)

c(SSE = SSE2, s2 = var_e2, s = s_e2)
```

$$\text{SSE} = 992.495 \qquad s^2 = 0.9945 \qquad s = 0.9972$$

### Bandas de confianza y de predicción

```{r}
t_c2 <- qt(1 - alpha / 2, df = n2 - 2)
x_barra2 <- mean(x2)
Sxx2 <- sum((x2 - x_barra2)^2)

bandas2 <- function(x0) {
  y0_hat <- c0 + c1 * x0
  se_media <- s_e2 * sqrt(1 / n2 + (x0 - x_barra2)^2 / Sxx2)
  se_pred  <- s_e2 * sqrt(1 + 1 / n2 + (x0 - x_barra2)^2 / Sxx2)

  tibble(
    x0 = x0,
    y0_hat = y0_hat,
    conf_inf = y0_hat - t_c2 * se_media,
    conf_sup = y0_hat + t_c2 * se_media,
    pred_inf = y0_hat - t_c2 * se_pred,
    pred_sup = y0_hat + t_c2 * se_pred
  )
}

c(t_c = t_c2, x_barra = x_barra2, Sxx = Sxx2)
bandas2(c(0, 2.5, 5, 7.5, 10))
```

```{r}
#| fig-cap: "Recta ajustada con banda de confianza (95%) y banda de predicción (95%), n = 1000"
#| fig-width: 8
#| fig-height: 5
#| message: false

malla2 <- bandas2(seq(min(x2), max(x2), length.out = 300))

ggplot(malla2, aes(x = x0)) +
  geom_point(data = datos2, aes(x = x, y = y),
             color = "#B31B1B", size = 1, alpha = 0.4) +
  geom_ribbon(aes(ymin = pred_inf, ymax = pred_sup),
              fill = "#3B3BBB", alpha = 0.15) +
  geom_ribbon(aes(ymin = conf_inf, ymax = conf_sup),
              fill = "#3B3BBB", alpha = 0.45) +
  geom_line(aes(y = y0_hat), color = "#3B3BBB", linewidth = 1) +
  labs(
    title = "Bandas de confianza y predicción",
    subtitle = "y = 0.1262 + 0.9814 x, alpha = 0.05",
    x = "x",
    y = "y"
  ) +
  theme_minimal()
```
