---
title: "Actividad_1.3"
format: pdf
---

# Actividad 1.3: Matrices y Estadística

## Problema 1. Operaciones con matrices

Dadas las matrices:

$$A = \begin{pmatrix} 2 & 4 & -3 \\ 0 & -2 & 5 \\ 9 & 0 & 6 \end{pmatrix}
\qquad
B = \begin{pmatrix} 8 & 6 & -2 \\ -7 & 9 & -5 \\ -3 & 5 & 1 \end{pmatrix}$$

En R las matrices se construyen con `matrix()`. Se usa `byrow = TRUE` para escribir los datos en el mismo orden en que aparecen arriba, renglón por renglón.

```{r}
A = matrix(c(2, 4, -3,
             0, -2, 5,
             9, 0, 6), nrow = 3, byrow = TRUE)

B = matrix(c(8, 6, -2,
             -7, 9, -5,
             -3, 5, 1), nrow = 3, byrow = TRUE)
A
B
```

### a) A + B

La suma de las dos matrices A y B resulta en:

```{r}
A + B
```

### b) 4A + 3B

Primero cada matriz se multiplica y después se suma:

```{r}
4*A + 3*B
```

### c) A' (transpuesta)

La transpuesta es:

```{r}
t(A)
```

### d) A⁻¹ (inversa)

La inversa se obtiene con **Solve(A)** y el determinante no puede ser cero:

```{r}
A_inv = solve(A)
A_inv
```

### e) Determinante de A y de A'

```{r}
det(A)
det(t(A))
```

Los dos determinantes son iguales porque ambas son cuadradas

## Problema 2. Producto de matrices

Dadas las matrices:

$$A = \begin{pmatrix} 2 & 1 & 3 & -3 \\ 3 & 0 & -2 & -1 \\ 4 & 5 & 0 & -5 \end{pmatrix}
\qquad
B = \begin{pmatrix} 4 & 2 \\ -3 & 1 \\ 5 & -2 \\ 8 & 0 \end{pmatrix}$$

```{r}
A2 = matrix(c(2, 1, 3, -3,
              3, 0, -2, -1,
              4, 5, 0, -5), nrow = 3, byrow = TRUE)

B2 = matrix(c(4, 2,
              -3, 1,
              5, -2,
              8, 0), nrow = 4, byrow = TRUE)

```

Cabe recalcar que como las matrices tienen dimensiones compatibles si es posible multiplicarlas. De hecho sabemos que nuestro resultado debe de ser la matriz $AB$ con las dimensiones $3 \times 2$. La multiplicacion de ambas se hacer con el operador %\*%

```{r}
A2 %*% B2
```

## Problema 3. Menú de McDonald's

```{r}
datos = read.csv("mc-donalds-menu.csv")
dim(datos)
```

Hago un nuevo dataframe con las columnas necesarias:

```{r}
M = datos[, c("Calories", "Protein", "Carbohydrates", "Sugars")]
head(M)
```

Obtengo las metricas estadisticas basicas:

```{r}
summary(M)
```

No hay valores faltantes en el documento:

```{r}
colSums(is.na(M))

```

Declaro variables para los calculos

```{r}
X = as.matrix(M)
n = nrow(X)
p = ncol(X)
c(n, p)
```

### 3.1 Vector de medias

La media de cada variable es:

$$\bar{x}_j = \frac{1}{n} \sum_{i=1}^{n} x_{ij}$$

Codigo con loop que acumula la suma y la divide entre el número de observaciones:

```{r}
media = function(x){
  s = 0
  for (i in 1:length(x)) s = s + x[i]
  s / length(x)
}

medias = numeric(p)
for (j in 1:p) medias[j] = media(X[,j])
names(medias) = colnames(X)
medias
```

```{r}
uno = matrix(1, nrow = n, ncol = 1)
xbar = t(X) %*% uno / n
xbar
```

Comprobación contra la función de R:

```{r}
colMeans(M)
```

### 3.2 Matriz de varianzas y covarianzas

Es importante mencionar que no estamos usando una muestra. Estamos tomando en cuenta toda la población de los productos que existen de McDonald's, enteramente. Esto hace que nuestra fórmula cambie un poco.

En vez de que el denominador sea $n-1$ , solamente ponemos n ya que tenemos el total de la población y no necesitamos eliminar ningún sesgo:

$$\sigma_{jj} = \frac{1}{n} \sum_{i=1}^{n} (x_{ij} - \mu_j)^2
\qquad
\sigma_{jk} = \frac{1}{n} \sum_{i=1}^{n} (x_{ij} - \mu_j)(x_{ik} - \mu_k)$$

#### Centrado de los datos

Ambas fórmulas contienen una resta de la media hacia cada variable. Es por eso que usamos la matriz de centrado para usar la media centrada con $H = I - \frac{1}{n}J$

```{r}
I = diag(1, n)
J = matrix(1, n, n)
H = I - J/n

Xc = H %*% X
head(round(Xc, 3))
```

#### Matriz de covarianzas poblacional

$$\Sigma = \frac{1}{n} X_c' X_c$$

```{r}
Sigma = t(Xc) %*% Xc / n
dimnames(Sigma) = list(colnames(X), colnames(X))
round(Sigma, 3)
```

### 3.3 Matriz de correlación

La matriz de correlación se obtiene estandarizando la matriz de covarianza, es decir, dividiendo todo entre el producto de las dos desviaciones estándar:

$$\rho_{jk} = \frac{\sigma_{jk}}{\sqrt{\sigma_{jj}}\sqrt{\sigma_{kk}}}$$

```{r}
Dinv = matrix(0, p, p)
for (j in 1:p) Dinv[j,j] = 1/sqrt(Sigma[j,j])

R = Dinv %*% Sigma %*% Dinv
dimnames(R) = list(colnames(X), colnames(X))
round(R, 4)
```

### 3.4 Valores y vectores propios

Los eigenvalores y eigenvectores se sacan de la siguiente manera:

$$\det(A - \lambda I) = 0$$

#### A partir de la matriz de covarianzas

```{r}
eigen_S = eigen(Sigma)
eigen_S$values
round(eigen_S$vectors, 4)
round(eigen_S$values / sum(eigen_S$values), 4)
```

#### A partir de la matriz de correlación

```{r}
eigen_R = eigen(R)
eigen_R$values
round(eigen_R$vectors, 4)
round(eigen_R$values / sum(eigen_R$values), 4)
```

### Declaratoria de uso de IA durante el desarrollo del trabajo

**Opción B. Se utilizó IA.**

1.  **Herramienta:** Chat GPT con modelo GPT 5.6 SOL, usado en la web

2.  **Uso realizado:** Esta vez no se usó la inteligencia artificial de manera agéntica. Fue más de manera informativa para poder recordar ciertos conceptos, investigar operadores para las operaciones con las matrices y repasar las propiedades de los valores y eigenvectores.

3.  **Secciones donde se utilizó:** Se usó en el problema 1 para saber cómo sacar la inversa de una matriz. Es decir se investigó el operador, al igual que en el problema 2 para poder multiplicar dos matrices de distintas dimensiones pero que fuesen compatibles y en el problema 3 para crear el loop e investigar las funciones correspondientes con los eigenvalores y eigenvectores

4.  **Validación realizada:** aun así todas las operaciones matriciales las hice en una calculadora en línea para comprobar los resultados, al igual que sacar la matriz de covarianza y de correlación

5.  **Confirmación:** En este apartado confirmo que se revisó, se verificó y que asumo la responsabilidad del contenido final entregado.

6.  **Otro:** todas las explicaciones y las descripciones del código fueron redactadas por mí propia cuenta tomando en cuenta el output de todas las celdas.
