---
title: "Actividad_1.3"
format: html
---

# Actividad 1.3: Matrices y Estadística

## Problema 1. Operaciones con matrices

Dadas las matrices:

$$A = \begin{pmatrix} 2 & 4 & -3 \\ 0 & -2 & 5 \\ 9 & 0 & 6 \end{pmatrix}
\qquad
B = \begin{pmatrix} 8 & 6 & -2 \\ -7 & 9 & -5 \\ -3 & 5 & 1 \end{pmatrix}$$

En R las matrices se construyen con `matrix()`. Se usa `byrow = TRUE` para escribir los datos en el mismo orden en que aparecen arriba, renglón por renglón.

```{r}
A = matrix(c(2, 4, -3,
             0, -2, 5,
             9, 0, 6), nrow = 3, byrow = TRUE)

B = matrix(c(8, 6, -2,
             -7, 9, -5,
             -3, 5, 1), nrow = 3, byrow = TRUE)
A
B
```

### a) A + B

La suma de las dos matrices A y B resulkta en:

```{r}
A + B
```

### b) 4A + 3B

Primero cada matriz se multiplica y después se suma:

```{r}
4*A + 3*B
```

### c) A' (transpuesta)

La transpuesta es:

```{r}
t(A)
```

### d) A⁻¹ (inversa)

La inversa se obtiene con **Solve(A)** y el determinante no puede ser cero:

```{r}
A_inv = solve(A)
A_inv
```

### e) Determinante de A y de A'

```{r}
det(A)
det(t(A))
```

Los dos determinantes son iguales porque ambas son cuadradas

## Problema 2. Producto de matrices

Dadas las matrices:

$$A = \begin{pmatrix} 2 & 1 & 3 & -3 \\ 3 & 0 & -2 & -1 \\ 4 & 5 & 0 & -5 \end{pmatrix}
\qquad
B = \begin{pmatrix} 4 & 2 \\ -3 & 1 \\ 5 & -2 \\ 8 & 0 \end{pmatrix}$$

```{r}
A2 = matrix(c(2, 1, 3, -3,
              3, 0, -2, -1,
              4, 5, 0, -5), nrow = 3, byrow = TRUE)

B2 = matrix(c(4, 2,
              -3, 1,
              5, -2,
              8, 0), nrow = 4, byrow = TRUE)

```

Cabe recalcar que como las matrices tienen dimensiones compatibles si es posible multiplicarlas. De hecho sabemos que nuestro resultado debe de ser la matriz $AB$ con las dimensiones $3 \times 2$. La multiplicacion de ambas se hacer con el operador %\*%

```{r}
A2 %*% B2
```

## Problema 3. Menú de McDonald's

```{r}
datos = read.csv("mc-donalds-menu.csv")
dim(datos)
```

Hago un nuevo dataframe con las columnas necesarias:

```{r}
M = datos[, c("Calories", "Protein", "Carbohydrates", "Sugars")]
head(M)
```

Obtengo las metricas estadisticas basicas:

```{r}
summary(M)
```

No hay valores faltantes en el documento:

```{r}
colSums(is.na(M))

```

Declaro variables para los calculos

```{r}
X = as.matrix(M)
n = nrow(X)
p = ncol(X)
c(n, p)
```

### 3.1 Vector de medias

La media de cada variable es, por definición:

$$\bar{x}_j = \frac{1}{n} \sum_{i=1}^{n} x_{ij}$$

Programada con un bucle que acumula la suma y la divide entre el número de observaciones:

```{r}
media = function(x){
  s = 0
  for (i in 1:length(x)) s = s + x[i]
  s / length(x)
}

medias = numeric(p)
for (j in 1:p) medias[j] = media(X[,j])
names(medias) = colnames(X)
medias
```

En forma matricial ese mismo cálculo se escribe como $\bar{x} = \frac{1}{n} X' \mathbf{1}$, donde $\mathbf{1}$ es un vector columna de unos. Multiplicar por el vector de unos es justamente sumar cada columna:

```{r}
uno = matrix(1, nrow = n, ncol = 1)
xbar = t(X) %*% uno / n
xbar
```

Comprobación contra la función de R:

```{r}
colMeans(M)
```

### 3.2 Matriz de varianzas y covarianzas

Aquí es importante notar que el archivo no es una muestra tomada al azar, sino el **menú completo** de McDonald's, los 260 productos. Es decir, se tiene la población entera y no una parte de ella.

Eso cambia el denominador. El divisor $n-1$ (la corrección de Bessel) existe únicamente para corregir el sesgo que aparece al estimar la varianza de una población usando solo una muestra, porque al centrar con $\bar{x}$ en lugar de la $\mu$ verdadera se subestima la dispersión. En este caso ese problema no existe, ya que la media calculada **es** la media poblacional. Entonces la definición que corresponde es la poblacional, con divisor $n$:

$$\sigma_{jj} = \frac{1}{n} \sum_{i=1}^{n} (x_{ij} - \mu_j)^2
\qquad
\sigma_{jk} = \frac{1}{n} \sum_{i=1}^{n} (x_{ij} - \mu_j)(x_{ik} - \mu_k)$$

La varianza resulta ser un caso particular de la covarianza, la de una variable consigo misma.

#### Centrado de los datos

Las dos fórmulas piden restarle a cada variable su media antes de multiplicar. Eso se hace de un solo golpe con la **matriz de centrado** $H = I - \frac{1}{n}J$, donde $J$ es una matriz de puros unos. El término $\frac{1}{n}Jx$ suma todos los valores de una columna y los divide entre $n$, o sea produce la media repetida $n$ veces, así que $Hx = x - \mu$:

```{r}
I = diag(1, n)
J = matrix(1, n, n)
H = I - J/n

Xc = H %*% X
head(round(Xc, 3))
```

#### Matriz de covarianzas poblacional

Con la matriz ya centrada, la doble suma de la definición se vuelve un solo producto de matrices, porque $(X_c'X_c)_{jk}$ es exactamente $\sum_i (x_{ij}-\mu_j)(x_{ik}-\mu_k)$:

$$\Sigma = \frac{1}{n} X_c' X_c$$

```{r}
Sigma = t(Xc) %*% Xc / n
dimnames(Sigma) = list(colnames(X), colnames(X))
round(Sigma, 3)
```

### 3.3 Matriz de correlación

La correlación se obtiene dividiendo cada covarianza entre el producto de las dos desviaciones estándar:

$$\rho_{jk} = \frac{\sigma_{jk}}{\sqrt{\sigma_{jj}}\sqrt{\sigma_{kk}}}$$

```{r}
Dinv = matrix(0, p, p)
for (j in 1:p) Dinv[j,j] = 1/sqrt(Sigma[j,j])

R = Dinv %*% Sigma %*% Dinv
dimnames(R) = list(colnames(X), colnames(X))
round(R, 4)
```

### 3.4 Valores y vectores propios

Un valor propio $\lambda$ y su vector propio $v$ cumplen $Av = \lambda v$, o lo que es lo mismo $(A - \lambda I)v = 0$. Para que esa ecuación tenga solución distinta de cero, la matriz $A - \lambda I$ tiene que ser singular, es decir:

$$\det(A - \lambda I) = 0$$

#### Método programado: rotaciones de Jacobi

Resolver el polinomio característico a mano solo es práctico en matrices de 2×2 o 3×3. Para una de 4×4 se usa el **método de Jacobi**, que aprovecha que $\Sigma$ y $R$ son simétricas. La idea es ir aplicando rotaciones que en cada paso vuelven cero la entrada de fuera de la diagonal más grande, hasta que la matriz queda diagonal. Como cada rotación $G$ es ortogonal, la transformación $G'AG$ no cambia los valores propios, así que al final la diagonal son justamente los valores propios y el producto acumulado de las rotaciones son los vectores propios.

El ángulo de cada rotación se escoge de forma que la entrada $a_{pq}$ se anule, usando:

$$\theta = \frac{a_{qq} - a_{pp}}{2a_{pq}}, \qquad t = \frac{\text{signo}(\theta)}{|\theta| + \sqrt{\theta^2+1}}, \qquad c = \frac{1}{\sqrt{t^2+1}}, \qquad s = tc$$

```{r}
jacobi = function(A, tol = 1e-12, maxiter = 200){
  n = nrow(A)
  V = diag(1, n)          # aqui se van acumulando las rotaciones
  iter = 0

  # suma de cuadrados de lo que hay fuera de la diagonal
  fuera = function(A){
    s = 0
    for (i in 1:(n-1)) for (j in (i+1):n) s = s + A[i,j]^2
    s
  }

  while (fuera(A) > tol && iter < maxiter){
    # se busca la entrada de fuera de la diagonal mas grande en valor absoluto
    mx = 0; p_ = 1; q_ = 2
    for (i in 1:(n-1)){
      for (j in (i+1):n){
        if (abs(A[i,j]) > mx){ mx = abs(A[i,j]); p_ = i; q_ = j }
      }
    }

    theta = (A[q_,q_] - A[p_,p_]) / (2 * A[p_,q_])
    t = if (theta >= 0) 1/(theta + sqrt(theta^2 + 1)) else -1/(-theta + sqrt(theta^2 + 1))
    c_ = 1/sqrt(t^2 + 1)
    s_ = t * c_

    G = diag(1, n)
    G[p_,p_] = c_; G[q_,q_] = c_
    G[p_,q_] = s_; G[q_,p_] = -s_

    A = t(G) %*% A %*% G     # la rotacion no cambia los valores propios
    V = V %*% G              # se acumula la rotacion
    iter = iter + 1
  }

  # se ordenan de mayor a menor y se reordenan los vectores igual
  o = order(diag(A), decreasing = TRUE)
  list(valores = diag(A)[o], vectores = V[, o, drop = FALSE], iteraciones = iter)
}
```

#### A partir de la matriz de covarianzas

```{r}
eigen_S = jacobi(Sigma)
eigen_S$iteraciones
eigen_S$valores
round(eigen_S$vectores, 4)
```

Comprobación contra la función de R:

```{r}
eigen(Sigma)$values
round(eigen(Sigma)$vectors, 4)
```

Los valores propios coinciden. En los vectores propios algunas columnas salen con el signo cambiado, lo cual es correcto: si $v$ cumple $Av = \lambda v$, entonces $-v$ también lo cumple, así que el vector propio queda definido salvo el signo y cada método elige uno.

```{r}
# proporcion de varianza que explica cada componente
prop_S = eigen_S$valores / sum(eigen_S$valores)
round(prop_S, 4)
round(cumsum(prop_S), 4)
```

La suma de los valores propios debe coincidir con la traza de $\Sigma$, que es la varianza total:

```{r}
sum(eigen_S$valores)
sum(diag(Sigma))
```

#### A partir de la matriz de correlación

```{r}
eigen_R = jacobi(R)
eigen_R$iteraciones
eigen_R$valores
round(eigen_R$vectores, 4)
```

Comprobación contra la función de R:

```{r}
eigen(R)$values
round(eigen(R)$vectors, 4)
```

```{r}
prop_R = eigen_R$valores / sum(eigen_R$valores)
round(prop_R, 4)
round(cumsum(prop_R), 4)
```

Aquí la suma de los valores propios es igual al número de variables, porque la traza de $R$ son cuatro unos:

```{r}
sum(eigen_R$valores)
```

#### Verificación de que sí son valores y vectores propios

Se comprueba directamente la definición, calculando el error máximo de $Rv - \lambda v$ para cada par. Debe dar prácticamente cero:

```{r}
for (k in 1:p){
  v = matrix(eigen_R$vectores[,k], ncol = 1)
  error = max(abs(R %*% v - eigen_R$valores[k] * v))
  cat("componente", k, "- error maximo de Rv - lambda*v:", error, "\n")
}
```

También se verifica que la matriz de vectores propios es ortonormal, es decir $V'V = I$. Esto pasa porque $R$ es simétrica, y por eso sus vectores propios son perpendiculares entre sí:

```{r}
round(t(eigen_R$vectores) %*% eigen_R$vectores, 10)
```

Y que efectivamente $\det(R - \lambda I) = 0$ para cada valor propio, que es la condición de donde salen:

```{r}
for (k in 1:p){
  cat("lambda", k, "- det(R - lambda*I):",
      det(R - eigen_R$valores[k] * diag(1, p)), "\n")
}
```

#### El polinomio característico

Para cerrar la idea se construye explícitamente el polinomio característico de $R$. Sus coeficientes son los **invariantes** de la matriz, donde $c_k$ es la suma de todos los menores principales de tamaño $k \times k$:

$$\det(R - \lambda I) = \lambda^4 - c_1\lambda^3 + c_2\lambda^2 - c_3\lambda + c_4$$

```{r}
invariantes = function(A){
  n = nrow(A)
  cs = numeric(n)
  for (k in 1:n){
    s = 0
    # combn genera todas las formas de escoger k indices de los n
    for (idx in combn(n, k, simplify = FALSE)){
      s = s + det(A[idx, idx, drop = FALSE])
    }
    cs[k] = s
  }
  cs
}

cs = invariantes(R)
cs
```

El primer invariante es la traza y el último es el determinante:

```{r}
c(traza = sum(diag(R)), determinante = det(R))
```

Las raíces de ese polinomio tienen que ser los mismos valores propios que encontró Jacobi:

```{r}
coeficientes = c(cs[4], -cs[3], cs[2], -cs[1], 1)   # de menor a mayor grado
raices = polyroot(coeficientes)
sort(Re(raices), decreasing = TRUE)
eigen_R$valores
```

```{r}
# las raices salen todas reales, la parte imaginaria es cero
round(Im(raices), 10)
```

Que todas salgan reales y positivas no es casualidad: es consecuencia de que $R$ sea simétrica y definida positiva.

#### Comparación entre ambas

```{r}
comparacion = data.frame(
  Componente = 1:4,
  Valor_propio_Sigma = eigen_S$valores,
  Prop_Sigma = prop_S,
  Valor_propio_R = eigen_R$valores,
  Prop_R = prop_R
)
round(comparacion, 4)
```

```{r}
par(mfrow = c(1, 2))
plot(eigen_S$valores, type = "b", pch = 19,
     main = "Valores propios de Sigma", xlab = "componente", ylab = "valor propio")
plot(eigen_R$valores, type = "b", pch = 19,
     main = "Valores propios de R", xlab = "componente", ylab = "valor propio")
abline(h = 1, col = "red", lty = 2)
par(mfrow = c(1, 1))
```
