---
title: "Actividad_2.1"
format: html
---

# Actividad 2.1: Regresión lineal por mínimos cuadrados

Tengo los dos vectores:

$$x = \begin{bmatrix} 2.86 \\ 7.29 \\ 2.05 \\ 9.05 \\ 8.61 \\ 5.67 \end{bmatrix}
\qquad
y = \begin{bmatrix} 3.88 \\ 7.47 \\ 2.83 \\ 8.88 \\ 7.43 \\ 4.33 \end{bmatrix}$$

Queremos encontrar la recta $\hat{y} = \beta_0 + \beta_1 x + \epsilon$

$$\text{SSE} = \sum_{i=1}^{n} (y_i - \beta_0 - \beta_1 x_i)^2$$

### Los datos

```{r}
#| message: false
library(tidyverse)

x <- c(2.86, 7.29, 2.05, 9.05, 8.61, 5.67)
y <- c(3.88, 7.47, 2.83, 8.88, 7.43, 4.33)

datos <- tibble(x = x, y = y)
datos
```

### Tabla de sumas

Las sumas

```{r}
tabla <- datos %>%
  mutate(x2 = x^2, y2 = y^2, xy = x * y)

colSums(tabla)
```

### Matriz de diseño

$$\hat{\beta} = (\Phi^{T}\Phi)^{-1}\Phi^{T}y$$

$$\Phi = \begin{bmatrix}
1 & 2.86 \\
1 & 7.29 \\
1 & 2.05 \\
1 & 9.05 \\
1 & 8.61 \\
1 & 5.67
\end{bmatrix}$$

```{r}
Phi <- cbind(1, x)
Phi
```

### Cálculo de $\Phi^{T}\Phi$ y de su inversa

```{r}
PtP <- t(Phi) %*% Phi
PtP
```

```{r}
det(PtP)
PtP_inv <- solve(PtP)
PtP_inv
```

$$(\Phi^{T}\Phi)^{-1})  = \begin{bmatrix}
0.9763 & -0.1367 \\
-0.1367 & 0.0231
\end{bmatrix}$$

### Cálculo de $\Phi^{T}y$

```{r}
Pty <- t(Phi) %*% y
Pty
```

$$\Phi^{T}y = \begin{bmatrix}
\sum y_i \\
\sum x_i y_i
\end{bmatrix} = \begin{bmatrix}
34.82 \\
240.242
\end{bmatrix}$$

### Coeficientes

Ya nada más se multiplican las dos piezas anteriores:

```{r}
beta_hat <- PtP_inv %*% Pty
beta_hat

b0 <- beta_hat[1]
b1 <- beta_hat[2]
c(b0 = b0, b1 = b1)
```

$$\hat{\beta} = \begin{bmatrix}1.1481 \\0.7861 \end{bmatrix}$$

Es decir $\beta_0 = 1.1481$ y $\beta_1 = 0.7861$

La recta ajustada queda como:

$$\hat{y} = 1.1481 + 0.7861\,x$$

## Problema 2. Datos de 2_sample_data.csv

### Importación

```{r}
#| message: false
datos2 <- read_csv("2_sample_data.csv")

head(datos2)
```

### Mínimos cuadrados

```{r}
x2 <- datos2$x
y2 <- datos2$y

Phi2 <- cbind(1, x2)
PtP2 <- t(Phi2) %*% Phi2
Pty2 <- t(Phi2) %*% y2

PtP2
Pty2
solve(PtP2)
```

$$\Phi^{T}\Phi = \begin{bmatrix}
1000 & 5075.97 \\
5075.97 & 34137.83
\end{bmatrix}
\qquad
\Phi^{T}y = \begin{bmatrix}
5107.629 \\
34142.582
\end{bmatrix}$$

```{r}
beta_hat2 <- solve(PtP2) %*% Pty2
beta_hat2

c0 <- beta_hat2[1]
c1 <- beta_hat2[2]
```

$$\hat{\beta} = (\Phi^{T}\Phi)^{-1}\Phi^{T}y = \begin{bmatrix} 0.1262 \\ 0.9814 \end{bmatrix}$$

$$\hat{y} = 0.1262 + 0.9814\,x$$

### Gráfica del ajuste

```{r}
#| fig-cap: "Recta ajustada por mínimos cuadrados (n = 1000)"
#| fig-width: 8
#| fig-height: 5
#| message: false

datos2 %>%
  ggplot(aes(x = x, y = y)) +
  geom_point(color = "#B31B1B", size = 1, alpha = 0.4) +
  geom_abline(intercept = c0, slope = c1,
              color = "#3B3BBB", linewidth = 1) +
  labs(
    title = "Ajuste por mínimos cuadrados",
    subtitle = "y = 0.1262 + 0.9814 x",
    x = "x",
    y = "y"
  ) +
  theme_minimal()
```
